ACORDAO-COMPLETO-2520773

ACÓRDÃO 3173/2021 ATA 49/2021 - PLENÁRIO

VISTOS, relatados e discutidos estes autos de solicitação formulada pela Comissão de Agricultura, Pecuária, Abastecimento e Desenvolvimento Rural da Câmara dos Deputados por intermédio do Ofício n.º 276/2019-CAPADR, de 4/9/2019, comunicando a aprovação da Proposta de Fiscalização e Controle (PFC) n.º 172, de 2018, no sentido de requerer a fiscalização pelo TCU sobre a eficácia da internalização das resoluções do Grupo Mercado Comum (GMC) do Mercosul 48/96, 87/96, 149/96, 156/96 e 71/98 para o registro e a livre circulação de produtos agroquímicos similares ou genéricos entre os países integrantes do referido bloco regional;
ACORDAM os Ministros do Tribunal de Contas da União, reunidos em Sessão do Plenário, ante as razões expostas pelo Relator, em:
9.1. retirar o sobrestamento do presente processo, sem prejuízo, ainda, de assinalar o integral atendimento da presente solicitação formulada pela Comissão de Agricultura, Pecuária, Abastecimento e Desenvolvimento Rural da Câmara dos Deputados, tendo a solicitação já sido conhecida pelo Acórdão 162/2020-TCU-Plenário;
9.2. enviar a cópia do presente Acórdão, com o Relatório e a Proposta de Deliberação, por intermédio da Presidência do TCU, à Comissão de Agricultura, Pecuária, Abastecimento e Desenvolvimento Rural da Câmara dos Deputados, para ciência;
9.3. promover a juntada da cópia do presente Acórdão, com o Relatório e a Proposta de Deliberação, ao TC Processo 007.951/2019-1; e
9.4. promover o arquivamento do presente processo, nos termos do art. 169, V, do RITCU.

Solicitação do Congresso Nacional em que se requer a fiscalização sobre a eficácia da internalização das resoluções do Grupo Mercado Comum (GMC) do Mercosul 48/96, 87/96, 149/96, 156/96 e 71/98, versando sobre o registro e a livre circulação de produtos agroquímicos designados similares ou genéricos entre os países integrantes do bloco regional.

3. Solicitante: Comissão de Agricultura, Pecuária, Abastecimento e Desenvolvimento Rural da Câmara dos Deputados.

13.1. Ministros presentes: Bruno Dantas (na Presidência), Walton Alencar Rodrigues, Benjamin Zymler, Augusto Nardes, Aroldo Cedraz, Raimundo Carreiro e Vital do Rêgo.
13.2. Ministro-Substituto convocado: Marcos Bemquerer Costa.
13.3. Ministro-Substituto presente: André Luís de Carvalho (Relator).

ANDRÉ DE CARVALHO

Trata-se de solicitação formulada pela Comissão de Agricultura, Pecuária, Abastecimento e Desenvolvimento Rural da Câmara dos Deputados por intermédio do Ofício n.º 276/2019-CAPADR, de 4/9/2019, comunicando a aprovação da Proposta de Fiscalização e Controle (PFC) n.º 172, de 2018, no sentido de requerer a fiscalização pelo TCU sobre a eficácia da internalização das resoluções do Grupo Mercado Comum (GMC) do Mercosul 48/96, 87/96, 149/96, 156/96 e 71/98 para o registro e a livre circulação de produtos agroquímicos similares ou genéricos entre os países integrantes do referido bloco regional.
2.	Após a análise final do feito, o Auditor Federal Bruno Oliveira Tavares de Lyra lançou o seu parecer conclusivo à Peça 27, com a anuência dos dirigentes da SecexAgroAmbiental (Peças 28 e 29) , nos seguintes termos:
" (...) HISTÓRICO
3. Em 1993, o GMC, órgão decisório executivo do Mercosul, aprovou a Resolução 73/1994, que, considerando que é 'indispensável que os Estados Partes harmonizem suas legislações nacionais vigentes em matéria de avaliação e registro de produtos fitossanitários', adotou os requisitos técnicos para avaliação de substâncias ativas e produtos formulados agroquímicos para o Mercosul. 
4. No exercício de 1996, foi aprovada a Resolução GMC 48/1996 (peça 6) , que, com objetivo de promover a harmonização de requisitos técnicos para registros de agrotóxicos, aprovou a 'Primeira Lista de Substâncias Ativas e suas Formulações de Livre Comercialização entre os Estados Partes do Mercosul', desde que obedecidos os seguintes requisitos: 
¿ que sejam produzidas na região do Mercosul;
¿ que o uso esteja autorizado em todos os Estados Partes, ou possua consentimento expresso desses, bem como que não esteja proibido;
¿ que as substâncias ativas de grau técnico e/ou suas respectivas formulações apresentem características físicas e químicas idênticas, ou substancialmente similares, bem como que sejam aprovadas pelo GMC;
¿ que sejam inscritas previamente no país de destino;
¿ que a empresa deve possuir um representante legal no país de destino.
5. Em resumo, foram aprovados critérios para a livre circulação entre os Estados Partes de agrotóxicos considerados produtos equivalentes, de acordo com a nomenclatura prevista na legislação brasileira.
6. A Resolução GMC 87/1996 (peça 7) aprovou os procedimentos de inscrição para a livre circulação dessas substâncias. Cabe destacar que as substâncias ativas, grau técnico, e suas correspondentes formulações, para a livre circulação, devem obrigatoriamente serem inscritas pelos órgãos registrantes do Estado Parte de destino, os quais realizaram a avaliação se são idênticas ou substancialmente similares às já registradas no país. Ademais, essa Resolução definiu o prazo de 180 dias corridos para a conclusão dos processos de análises pelos órgãos registrantes.
7. A Resolução GMC 149/1996 (peça 8) , para uniformizar entendimentos, acrescentou que todas as formulações que solicitarem a inscrição para a livre circulação deverão ser avaliadas pelos organismos do Estado Parte de destino de acordo com os procedimentos da Resolução GMC 87/1996. Por fim a Resolução GMC 156/1996 (peça 9) e a 71/1998 (peça 10) aprovaram, respectivamente, a segunda e terceira lista de substâncias ativas e suas formulações para livre comercialização.
8. Todas essas Resoluções foram editadas no intuito de estabelecer o Sistema de Facilitação de Produtos Fitossanitários, também chamado de Sistema Abreviado de Registro, para fomentar o comércio de agrotóxicos entre os países do bloco.
9. Em 2001, a República da Argentina iniciou procedimento arbitral no âmbito do Mercosul contra a República Federativa do Brasil em relação a obstáculos à entrada de produtos fitossanitários argentinos no mercado brasileiro, pela não incorporação das Resolução GMC citadas à legislação brasileira, o que impedia a entrada em vigência no Mercosul. Dessa forma foi instalado um Tribunal Arbitral 'Ad Hoc' (peça 11) no âmbito do Mercosul para decidir sobre a controvérsia.
10. A República Argentina alega que a não incorporação pelo Brasil viola o princípio da livre circulação de bens na região, o que impede o acesso de produtos fitossanitários similares dos outros Estados Parte, bem como a obrigação da reciprocidade, pois os outros Estados já haviam observado o compromisso de facilitação de comercialização desses produtos.
11. A República Federativa do Brasil reconheceu a obrigatoriedade de incorporação das resoluções, no entanto alega que não existe limite temporal para esse procedimento, bem como que o sistema de registro no Brasil não apresenta caráter discriminatório, sendo aplicado de modo idêntico a empresas nacionais e estrangeiras. 
12. O Brasil ainda alegou a exceção prevista no art. 50 do tratado de Montevidéu que 'o princípio do livre comércio não poderia sobrepor-se a legítimas preocupações com a proteção à saúde e ao meio ambiente'. No entanto o Tribunal Arbitral fez a seguinte interpretação (peça 11, p. 21) .
'9.3 O Tribunal não compartilha a tese de que, no presente caso, a invocação genérica da proteção da saúde humana, animal e vegetal amparada pelo art. 50 do Tratado de Montevidéu de 1980 possa isentar a República Federativa do Brasil de cumprir a obrigação específica de incorporar a sua normativa interna as disposições das Resoluções GMC em análise. A circunstância de que os produtos fitotossanitários tenham a potencialidade de causar dano à saúde, não é argumento suficiente para opor-se a incorporar as normas de registro previamente acordadas em um tempo razoável.
9.4 A partir de uma ótica comercial, a omissão de incorporar as disposições das Resoluções GMC ao ordenamento brasileiro, constitui conceitualmente uma restrição não tarifária à circulação de mercadorias. Esta afirmação é sustentada pela Parte reclamante e não rebatida pela Parte reclamada. É também causa de que a questão seja submetida à consideração deste Tribunal. Como toda restrição ao princípio de liberdade de circulação de mercadorias, a mesma deve ser excepcional, específica e de interpretação restritiva. Ademais, deverá recair sobre o Estado que impõe a restrição o onus probandi de que se produziu a situação de fato que sustenta a restrição.'
13. Dessa maneira, o Tribunal, em 19/4/2002, decidiu declarar a República Federativa do Brasil em situação de descumprimento quanto à incorporação das Resoluções em seu ordenamento jurídico interno, bem como estipulou um prazo de 120 dias para proceder a devida incorporação.
14. No Brasil, foram instituídos o Decreto 4.074, de 4 de janeiro de 2002, ainda durante as discussões no âmbito do Tribunal Arbitral; e, posteriormente, o Decreto 5.981, de 6 de dezembro de 2006, que o alterou e complementou o sistema de registro previsto no art. 10, além de especificar critérios para o registro de produtos técnicos equivalentes, similares aos abordados nas Resoluções do GMC.
15. O relatório do Deputado Evair Vieira de Melo, que embasou a aprovação da PFC 172/2018, aponta que mesmo após as alterações promovidas na legislação de registro de agrotóxicos no Brasil posterior a decisão do Tribunal Arbitral 'ad hoc' e fiscalização do TCU, ainda permanecem questionamentos sobre a efetividade das Resoluções GMC do Mercosul no país, principalmente em decorrência do preço maior pago por agricultores brasileiros nos produtos. Segundo o relatório, o agricultor brasileiro paga em média 86% a mais na compra desses insumos agrícolas comparativamente aos concorrentes da Argentina e Uruguai. 
16. Destaca ainda que o TCU, em âmbito de acompanhamento de implementação de medidas considerou a 'recomendação implementada' do ponto de vista normativo, mas que não era possível avaliar sua eficácia naquele momento.
17. Dessa forma, o relatório solicita que seja realizado uma nova fiscalização por parte do TCU para avaliar a eficácia da internalização das Resoluções GMC 48/96, 87/96, 149/96, 156/96 e 71/98. Na seção 'V - Plano de Execução e Metodologia de Avaliação' conclui que a fiscalização terá maior efetividade caso verifique se:
¿ realmente foram internalizadas na legislação brasileira as Resoluções GMC n° 48/96, 87/96, 149/96, 156/96 e 71/98, do Mercosul;
¿ a legislação está sendo cumprida pelos órgãos federais responsáveis pelo registro de produtos agrotóxicos, com prazos de registro de produtos genéricos (por equivalência) compatíveis com os prazos legalmente previstos;
¿ o comércio de produtos agrotóxicos genéricos está facilitado no âmbito do Mercosul, com acesso dos produtores rurais brasileiros aos produtos comercializados pelos demais países do Bloco;
¿ as necessidades de produtos registrados para o tratamento fitossanitário dos cultivos agrícolas do País já estão sendo atendidas de forma satisfatória;
¿ os preços de comercialização dos agrotóxicos genéricos no Brasil são compatíveis com o preço de comercialização praticado nos demais países do Mercosul.
18. Com vistas a atender à solicitação, foi feita consulta aos sistemas informatizados do Tribunal, tendo sido destacados os seguintes processos que tratam do assunto objeto desta solicitação e atendem parcialmente ao solicitado:
a) TC Processo 002.734/2005-7
19. Esse processo, de relatoria do Ministro Benjamim Zymler, trata de auditoria cujo objeto foi a análise da eficiência, eficácia e economicidade das operações dos organismos nacionais envolvidos no controle dos requisitos sanitários, fitossanitários e de transporte, especialmente os relacionados com o ingresso de produtos agroquímicos proibidos ou de uso restringido.
20. A auditoria avaliou, em relação às normas do Mercosul referentes aos controles sobre os agroquímicos, as Resoluções GMC 73/94, 48/96, 87/96, 149/96, 156/96 e 71/98, e identificou que somente três Resoluções tinham sido incorporadas ao ordenamento jurídico brasileiro, e que tal incorporação chegou a demorar mais de seis anos em algumas situações. Como causas dessas situações foram apontadas a ausência de prévia e ampla discussão sobre a norma antes de sua aprovação pelos órgãos decisórios do Mercosul, principalmente com a participação popular, e da mensuração do impacto causado sobre diversos atores interessados caso a norma seja internalizada
21. Ademais, quanto ao registro abreviado para produtos fitossanitários, foi consignado que, naquele momento, não havia evidência de registro de novos produtos agroquímicos similares ou genéricos após a edição do Decreto 4.074/2002 e da IN MAPA/MS/MMA 49/2002. Cabe destacar os apontamentos feitos no âmbito do relatório de auditoria (peça 12, p. 13-14) :
'3.20. No âmbito do Mercosul foram editadas a partir de 1996 as Resoluções GMC Nº 48/96, 87/96, 149/96, 156/96 e 71/98, tratando sobre o registro e livre circulação, entre os países integrantes do bloco, de produtos agroquímicos denominados similares ou genéricos. Em 2001, a Argentina, diante da ausência de incorporação das referidas normas pelo Brasil, que caracterizariam obstáculos à entrada de produtos fitossanitários argentinos no mercado brasileiro, deu início a procedimento arbitral junto ao Mercosul para dirimir a controvérsia. A questão foi decidida, em 19/04/2002, pelo Tribunal Arbitral 'Ad Hoc' constituído para esse fim, conforme já referido nos itens 3.5 e 3.14.  Neste período, foram editados o Decreto nº 4.074/2002 e IN nº 49/2002 que incorporam ao ordenamento jurídico brasileiro as normas do Mercosul. 
3.21. A partir da regulamentação interna, instaurou-se intensa discussão envolvendo os fabricantes de produtos genéricos acerca das exigências legais para registro dos produtos e entraves burocráticos para formalização destes registros, uma vez que estariam sendo equiparados a produtos novos, embora o produto técnico (ingrediente ativo) já tenha sido submetido aos testes exigidos para registro.  Por outro lado, opiniões técnicas evidenciam uma preocupação com relação às garantias de qualidade dos novos produtos a serem registrados e, em especial, da precisa definição do produto de referência.
3.22. Convém esclarecer que o genérico ou similar se refere a um novo produto comercial formulado a partir de produto técnico (ingrediente ativo) cuja patente tenha caducado, e que, portanto, está no mercado há pelo menos 15 (quinze) anos. A validade da patente destes produtos que era de 15 (quinze) anos (Lei nº 5.772, de 21 de dezembro de 1971) , passou para 20 (vinte) anos a partir de 01/01/1995 (Decreto Legislativo nº 30/94, o TRIPS foi promulgado pelo Presidente da República por meio do Decreto nº 1.355, de 30 de dezembro de 1994) . 
3.23. O principal benefício esperado com a popularização dos produtos similares ou genéricos é a redução de custos na produção agrícola.'
22. Em seu voto o Ministro Relator fez os seguintes apontamentos (peça 12, p. 22) :
'16. Em audiência pública realizada no último dia 22/11/2005, na Comissão de Agricultura, Pecuária, Abastecimento e Desenvolvimento Rural da Câmara dos Deputados, discutiu-se a possibilidade de simplificação dos procedimentos relativos ao comércio de defensivos genéricos, como forma de reduzir os custos da produção agrícola. No entanto, existe uma preocupação em relação às garantias de qualidade desses novos produtos, em especial quanto à precisa definição do produto de referência.
17. Importante salientar que as conclusões do presente trabalho, apresentadas preliminarmente ao Ministério da Agricultura, Pecuária e Abastecimento para comentários, já resultaram na sinalização da efetiva adoção das medidas sugeridas, com a constituição de grupo de trabalho ministerial para esse fim.'
23. Em 13/12/2005, foi emitido o Acórdão 2270/2005-TCU-Plenário com diversas recomendações ao Ministério da Agricultura, Pecuária e Abastecimento (Mapa) , com destaque para:
a) 9.1.1. em articulação com outros organismos nacionais envolvidos no processo de elaboração de normas do Mercosul referentes a agrotóxicos e afins, implemente sistemática de consulta pública, conforme previsto nas Decisões CMC nº 20/2002 e nº 22/2004, preferencialmente em seu sítio na internet, como forma de validação do conteúdo por todos os agentes interessados na matéria, com vistas a incrementar o índice de internalização das normas emanadas do bloco;
b) 9.1.2. uma vez instituídos os mecanismos de validação das normas emanadas do Mercosul, conforme a recomendação anterior, observe os prazos estabelecidos para a sua incorporação;
c) 9.1.3. avalie a conveniência e a oportunidade de adotar, em articulação com os demais órgãos intervenientes, procedimentos para efetiva implementação das normas do Mercosul internalizadas pelo Decreto 4.074/02 e IN 49/02, relativamente ao registro de produtos agrotóxicos e afins enquadráveis na categoria de similares/genéricos;
24. Em 2007, no mesmo processo, ocorreu o primeiro monitoramento desse Acórdão, que resultou no Acórdão 2536/2007-TCU-Plenário. Nesse monitoramento não foi constatada nenhuma ação do Mapa no sentido de implementar consulta pública para validação do conteúdo de normas discutidas pelo Mercosul, de forma que a recomendação do item 9.1.1 foi considerada 'não implementada'. Em relação à observação dos prazos estabelecidos para incorporação das normas, a recomendação foi considerada 'em implementação', visto que houve pequeno incremento no índice de internalização de normas. O relatório ainda destaca a criação do Parlamento do Mercosul, que possui entre suas atribuições a celeridade na internalização das normas do bloco.
25. Quanto ao item 9.1.3, o relatório destaca a edição do Decreto 5.981/2006, que alterou e incluiu novos dispositivos no Decreto 4.074/2002, que foram recebidos de maneira positiva pela indústria de genéricos e pelo setor produtivo, conforme transcrição do trecho do relatório (peça 13, p. 3-4) .
'35. Embora ainda seja cedo para avaliar o efeito das novas medidas trazidas pelo Decreto nº 5.891/2006 no registro de agrotóxicos genéricos e seu impacto na redução dos custos para o mercado agrícola brasileiro, é possível indicar, desde já, que as alterações introduzidas pelo Decreto foram recepcionadas de forma amplamente positiva tanto pela indústria produtora de genéricos como pelo setor produtivo.
36. Tal afirmativa pode ser exemplificada pelas manifestações da Associação Brasileira dos Defensivos Genéricos - AENDA, que representa as indústrias produtoras de defensivos genéricos, conforme editorial extraído da sua página na internet (www.aenda.org.br) , onde ficou registrada a expectativa de rápido crescimento da participação de genéricos no mercado em razão da alteração da sistemática de registro onde o custo de registro passou a representar 5 a 10% daquele praticado na sistemática anterior (fls.152/153) .'
26. Por fim, o item 9.1.3. foi considerado como implementado.
27. Em 2009, foi realizado novo monitoramento do Acórdão 2270/2005-TCU-Plenário, consolidado por meio do Acórdão 98/2009-TCU-Plenário. Quanto ao item 9.1.1. foram identificadas consultas internas e restritas no âmbito do Mapa, no entanto a equipe entendeu que 'não está sendo possibilitada a participação de todos os agentes interessados nas discussões internas, inviabilizando um amplo debate que certamente contribuiria para a validação nas normas', de maneira que a recomendação continuou a ser enquadrada como 'não implementada'.
28. Em relação ao item 9.1.2, a equipe destaca que 'não foram identificadas novas ocorrências de atraso na internalização', de maneira a considerar a recomendação 'implementada'. Já o item 9.1.3. foi considerado novamente como 'implementado', com destaque para dados apresentados sobre a redução dos custos de produtos que possuíam genéricos. O voto do ministro relator destaca essa situação (peça 14, p. 11) :
'6. A partir dos dados analisados, pode-se observar que, embora tímido, identificaram-se avanços nas ações implementadas com vistas ao controle de ingresso de defensivos agrícolas no País. 
7. Nesse sentido, merece destaque a edição do Decreto nº 5.981, de 6/12/2006, que alterou e incluiu novos dispositivos no Decreto nº 4.074/2002, no sentido de reduzir o custo do registro de produtos genéricos para comercialização no mercado agrícola brasileiro (subitem 9.1.3 do Acórdão nº 2.270/2005) . 
8. O agroquímico genérico refere-se a um novo produto comercial formulado a partir de ingrediente ativo já existente no mercado, com patente de domínio público.
9. No âmbito do Mercosul, diversas normas regulamentam a matéria, a exemplo das Resoluções GMC nº 48/1996, 87/1996, 149/1996, 156/1996 e 71/1998.
10. No Brasil, com a regulamentação interna do assunto, por meio do Decreto nº 4074/2002 e da Instrução Normativa Interministerial nº 49/2002, instaurou-se intensa discussão acerca das exigências formuladas para o registro de produtos genéricos, que estariam sendo equiparados a produtos novos para fins de testes.
11. Todavia, após críticas advindas de produtores agrícolas, de indústrias de agrotóxicos e de segmentos do próprio Congresso Nacional, culminando com a recomendação expedida pelo TCU, foi editado o novo decreto, o qual introduziu mudanças substanciais nos procedimentos até então adotados.'
b) TC Processo 011.726/2013-0
29. Esse processo, de relatoria do Ministro Walton Alencar Rodrigues, trata de auditoria, decorrente de solicitação do Congresso Nacional, para avaliar a efetividade dos procedimentos de controle adotados pela Gerência-Geral de Agrotóxicos (GGTOX) da Anvisa na emissão do Informe de Avaliação Toxicológica. 
30. Nessa fiscalização foram identificadas fragilidades estruturais que impactam no tempo de registro dos agrotóxicos no âmbito da Anvisa, com destaque para sobrecarga de trabalho sobre o pessoal técnico para realizar análises toxicológicas, ausência de fluxograma de processos de trabalho e ausência do Sistema de Informações sobre Agrotóxicos (SIA) , previsto no art. 94 do Decreto 4.074/2002. Esse trabalho resultou no Acórdão 2303/2013-TCU-Plenário, e em dois monitoramentos (TCs Processo 013.940/2014-7 e Processo 010.084/2017-7) .
31. Em relação a esse Acórdão, restam pendentes de cumprimento deliberações que remetem, basicamente, ao desenvolvimento da implantação do SIA. Deve-se realçar que, em dezembro de 2018, Mapa, Ibama e Anvisa, patrocinados pelo segmento de algodão, assinaram um acordo de cooperação técnica para o desenvolvimento do sistema, que poderá permitir a redução nos prazos de registro de novas substâncias e de produtos genéricos. O custo previsto para a implantação do sistema é de US$ 2,5 milhões com previsão de conclusão para 2022.
c) TC Processo 029.427/2017-7
32. Esse processo, de relatoria do Ministro Augusto Nardes, trata de auditoria para avaliar a presença de estruturas de governança no Governo Federal para implementar a Agenda 2030 e a meta 2.4 dos Objetivos de Desenvolvimento Sustentável (ODS) . Nessa auditoria, examinou-se, subsidiariamente, a política tributária referente aos agrotóxicos e alinhamento com demais políticas públicas e com a meta 2.4, que trata de sistemas sustentáveis de produção de alimentos.
33. Nessa fiscalização foi identificado que as desonerações tributárias concedidas a agrotóxicos no Brasil não são acompanhadas nem avaliadas periodicamente pelo governo e a sua concessão não considera a toxicidade e a periculosidade ambiental desses produtos. Em consequência, o governo não possui qualquer gestão sobre mais de um bilhão de reais em tributos desonerados anualmente sobre esses produtos.
34. Por fim, em 4/4/2018, foi emitido o Acórdão 709/2018-TCU-Plenário com diversas deliberações, com destaque para:
'9.5. recomendar à Casa Civil da Presidência da República, em conjunto com o Ministério da Fazenda, o Ministério da Agricultura, Pecuária e Abastecimento, o Ministério da Saúde, a Agência Nacional de Vigilância Sanitária, o Ministério do Meio Ambiente e o Instituto Brasileiro de Meio Ambiente e dos Recursos Naturais Renováveis, que: 
9.5.1. adote providências para atribuir a órgão ou entidade do Poder Executivo o papel de supervisão das desonerações tributárias de II, IPI, Cofins e PIS/Pasep incidentes sobre as atividades de importação, produção e comercialização de agrotóxicos; 
9.5.2. adote providências para criar mecanismos de acompanhamento e avaliação periódica das desonerações tributárias de II, IPI, Cofins e PIS/Pasep incidentes sobre as atividades de importação, produção e comercialização de agrotóxicos, com a definição de metodologia de avaliação da eficiência, eficácia e efetividade dessas desonerações, incluindo o cronograma e a periodicidade das avaliações, no intuito de verificar se essas medidas alcançam os fins a que se propõem; 
9.6. recomendar à Secretaria da Receita Federal do Brasil que promova a desagregação e a divulgação dos dados sobre a desoneração tributária referente a agrotóxicos e demais itens que compõem o gasto tributário 'Desoneração da cesta básica' no Demonstrativo dos Gastos Tributários (DGT) , a fim de promover a transparência das desonerações tributárias federais; 
9.7. recomendar à Casa Civil da Presidência da República que, de forma participativa e em conjunto com o Ministério da Fazenda, a Secretaria da Receita Federal do Brasil, a Câmara de Comércio Exterior, o Ministério da Indústria, Comércio Exterior e Serviços, o Ministério da Agricultura, Pecuária e Abastecimento, o Ministério do Meio Ambiente, o Instituto Brasileiro do Meio Ambiente e dos Recursos Naturais Renováveis, o Ministério da Saúde, a Agência Nacional de Vigilância Sanitária e demais interessados, avalie a oportunidade e a viabilidade econômica, social e ambiental de utilizar o nível de toxicidade à saúde humana e o potencial de periculosidade ambiental, dentre outros, como critérios na fixação das alíquotas dos tributos incidentes sobre as atividades de importação, de produção e de comercialização de agrotóxicos;'
35. O Acórdão, em 15/10/2021, estava com o processo de monitoramento em andamento (TC Processo 034.368/2018-3) , mas cabe destacar que a Secretaria da Receita Federal do Brasil, a partir de 2019, implementou a desagregação e a divulgação dos dados sobre a desoneração tributária referente à agrotóxicos e demais itens que compõem o gasto tributário 'Desoneração da cesta básica' no Demonstrativo dos Gastos Tributários (DGT) , o que atende à recomendação constante do item 9.6 do Acórdão 709/2018-TCU-Plenário. Esse fato permitirá aos órgãos competentes efetuarem a supervisão, bem como a qualquer cidadão acompanhar e a avaliar as desonerações tributárias do II, IPI, Cofins e PIS/PASEP sobre os defensivos agrícolas.
36. A CGU também tratou do assunto quando elaborou o Relatório de Auditoria no 201303852, de dezembro de 2014, no qual analisa o registro de agrotóxicos no âmbito do Mapa, no período de 1/1/2010 a 31/12/2012. Nesse trabalho, constatou-se, além de falhas formais, a ausência de uma instância superior que dê as diretrizes para o Comitê Técnico de Assessoramento (CTA) , resistência a utilização de sistemas de informática e falta de pessoal adequado para utilizar esses sistemas.
37. Em Nota Técnica, de 1/10/2013 (2.176/2013/SFC/CGU-PR) , quando trata de denúncia da Associação Brasileira dos Defensivos Genéricos (Aenda) sobre a extrapolação recorrente do prazo legal para registro de agrotóxicos pelo setor público, a CGU discorre, de maneira ampla, sobre o processo de registro, as atribuições e estrutura dos órgãos envolvidos na tarefa. Na análise, a CGU identificou as seguintes oportunidades de melhoria: implementação efetiva do Sistema de Informações sobre Agrotóxicos (SIA) ; aperfeiçoamento da governança do CTA; definição de uma cota anual mínima de produtos a ser avaliada no processo de registro; redefinição dos fluxos de trabalho no Mapa, Anvisa e Ibama, estipulando indicadores de gestão; dotação para esses órgãos de quantitativo e perfil de servidores compatível com a boa prestação de serviços; e intensificação das atividades de fiscalização do comércio e uso de agrotóxicos.
38. No Relatório de Avaliação das Contas de 2017 do Mapa, de 31/7/2018 (OS 201800538) , a CGU recomendou ao Ministério que examinasse a implantação e divulgação de um indicador do tempo médio de conclusão do registro de agrotóxicos, além de voltar a insistir sobre a necessidade de concretização da implementação do SIA.
39. A unidade técnica do TCU, após análise da documentação acostada aos autos, bem como do TC Processo 007.951/2019-1 e de processos que tratam do assunto objeto desta solicitação, na instrução anterior acostada à peça 16, concluiu que quanto ao tema registro de agrotóxicos, um dos pontos de grande debate está relacionado ao tempo despendido desde o protocolo das petições até o deferimento destas. 
40. Nesse sentido, contrapõem-se a demanda por uma maior quantidade e diversidade de produtos fitossanitários e a necessidade de um exame acurado desses produtos para que não haja consequências danosas para a saúde humana e o meio ambiente na utilização futura dos agrotóxicos que estão sob avaliação. 
41. A morosidade nas análises é uma questão recorrente. Entre janeiro de 2010 e junho de 2014, estima-se que o tempo médio, a partir da data do protocolo do pleito até a conclusão do estudo, passou de 2 anos e 1 mês para 3 anos e 8 meses (PELAEZ et al, 2015) . De acordo com dados de reportagem da Folha de São Paulo de 5/3/2019 (CANCIAN, 2019) , para produtos para agricultura orgânica ou biológicos há um prazo médio de espera para registro de 8 meses a 1,5 ano; de 5 anos para produtos técnicos equivalentes e produtos formulados equivalentes; e de 10 anos para produtos com base de ingredientes ativos novos.
42. À época da instrução acostada à peça 16, a equipe de auditoria estava na fase de execução da Auditoria no Registro de Agrotóxicos (TC Processo 007.951/2019-1) , de relatoria do Ministro-Substituto André de Carvalho, que visava 'identificar e propor correções nas disfunções burocráticas do registro de agrotóxicos pelo Governo Federal'. O trabalho analisava as principais causas para a morosidade nos registros de agrotóxicos no Brasil. No relatório de planejamento dessa fiscalização (peça 15, p. 13-14) foram realizados os seguintes apontamentos quanto ao registro:
'45. O registro de agrotóxicos no Brasil são atos compartilhados entre três entidades governamentais com personalidades jurídicas diversas, a saber: o Ministério da Agricultura, Pecuária e Abastecimento - Mapa, administração direta; o Instituto Brasileiro do Meio Ambiente e dos Recursos Naturais Renováveis - Ibama, autarquia federal vinculada ao Ministério do Meio Ambiente (Lei 7.735/89) e a Agência Nacional de Vigilância Sanitária - Anvisa, agência reguladora criada por meio da Lei 9.782/99.
46. Cada uma dessas entidades edita as normas com os requisitos técnicos necessários para a obtenção e manutenção dos registros, respectivamente, nas suas áreas de atuação, quanto à eficácia agronômica, impactos ao meio ambiente e efeitos à saúde (Decreto 4.074/02, arts. 2º a 7º) .  
47. A Administração Pública avalia os testes e estudos conforme a lista cronológica de ingresso. E não raras vezes, ocorrem descompassos e não simultaneidade nas avaliações realizadas, em função da complexidade envolvida em cada aspecto analisado, quantidade de processos nas filas ou o número de técnicos disponíveis em cada órgão para análise deste tipo de produto. 
48. Qualquer das avaliações pode ser concluída primeiro, mas somente após a conclusão das três avaliações, com pareceres positivos é concedido o registro pelo órgão registrante, neste caso o Ministério da Agricultura. Se uma das três avaliações concluir pelo indeferimento do pleito, o registro não pode ser concedido.
49. Após concluídas as avaliações, há uma compilação destas pelo órgão registrante (Ministério da Agricultura, conforme o inciso II do art. 5º do Decreto 4.074/02) , que expede o registro caso as três análises sejam favoráveis ao deferimento (gráfico abaixo) .
Fonte: Elaborado pelo TCU
50. Conforme dados da Anvisa de 2018, há um estoque de mais de dois mil e seiscentos (2.600) pedidos de registro aguardando a avaliação toxicológica na Agência, entidade com maior morosidade nas análises dos pleitos. Destes, mil e cem (1.100) são de produtos técnicos equivalentes (PTE) cuja avaliação é efetuada em conjunto pelas três entidades governamentais.'
43. Verificou-se que a PFC 172/2018, recepcionada como Solicitação do Congresso Nacional por este Tribunal, requereu nova auditoria para abordar a avaliar a eficácia da internalização das Resoluções GMC 48/96, 87/96, 149/96, 156/96 e 71/98, e divide em cinco tópicos de análises:  
a) Internalização na legislação brasileira as Resoluções GMC 48/96, 87/96, 149/96, 156/96 e 71/98;
b) Cumprimento da legislação pelos órgãos federais responsáveis pelo registro de produtos agrotóxicos, com prazos de registro de produtos genéricos (por equivalência) compatíveis com os prazos legalmente previstos;
c) Atendimento das necessidades para o tratamento fitossanitário dos cultivos agrícolas do País por meio dos produtos já registrados; 
d) Facilidade no âmbito do Mercosul do comércio de produtos agrotóxicos genéricos, com acesso dos produtores rurais brasileiros aos produtos comercializados pelos demais países do Bloco; e
e) Compatibilidade de preços de comercialização dos agrotóxicos genéricos no Brasil com o praticado nos demais países do Mercosul.
44. Quanto à internalização das Resoluções do Mercosul na legislação brasileira, destaca-se que o item 9.1.3. do Acórdão 2270/2005-TCU-Plenário (TC Processo 002.734/2005-7) já havia recomendado procedimentos para a efetiva implementação das normas. Esse item foi considerado como implementado, ou seja, teve o devido cumprimento atestado pelo Acórdão 2536/2007-TCU-Plenário. 
45. De fato, com as alterações introduzidas pelo Decreto 5.981/2006, foram definidos procedimentos para identificação e análise dos produtos equivalentes, bem como a dispensa da realização de alguns testes, conforme transcrição dos trechos alterados a seguir:
'Art. 10. (...) 
§ 2o O requerente de registro de produto técnico equivalente deverá fornecer os dados e documentos exigidos no Anexo II, itens 1 a 11, 15 e 16.1 a 16.6. (Redação dada pelo Decreto nº 5.981, de 2006) 
§ 3o O órgão federal de saúde informará ao requerente de registro por equivalência se o produto técnico de referência indicado contém ou não contém os estudos, testes, dados e informações necessários à avaliação do registro, no prazo de quinze dias da solicitação do registro de produto técnico por equivalência. (Redação dada pelo Decreto nº 5.981, de 2006) 
§ 4o Quando o produto técnico de referência indicado não contiver os estudos, testes, dados e informações necessários à avaliação, o órgão federal de saúde, ouvidos os demais órgãos de registro, informará ao requerente de registro por equivalência quais produtos técnicos estão aptos a serem indicados como produto técnico de referência para o ingrediente ativo de interesse ou a alternativa de encaminhamento para o pleito de registro, no prazo de trinta dias após o prazo previsto no § 3o. (Redação dada pelo Decreto nº 5.981, de 2006) 
§ 5o Os produtos técnicos registrados com base em equivalência não poderão ser indicados como produtos técnicos de referência. (Incluído pelo Decreto nº 5.981, de 2006) 
§ 6o Os produtos com registro cancelado poderão ser indicados como produtos técnicos de referência, desde que atendam aos requisitos previstos na legislação para registro de agrotóxicos e afins e contenham os estudos, testes, dados e informações necessários ao registro por equivalência. (Incluído pelo Decreto nº 5.981, de 2006) 
§ 7o A avaliação para determinação da equivalência entre produtos técnicos será realizada conjuntamente pelos órgãos responsáveis pelos setores da agricultura, saúde e meio ambiente, resguardadas as suas competências, com observância dos critérios de equivalência da Organização das Nações Unidas para Agricultura e Alimentação - FAO, conforme descrito no Anexo X. (Incluído pelo Decreto nº 5.981, de 2006) 
§ 8o Na Fase I do processo de avaliação dos pleitos de registro de produto técnico com base em equivalência, os órgãos verificarão se o produto técnico é equivalente ao produto técnico de referência indicado, de acordo com os critérios previstos nos itens 1 a 3 do Anexo X, com base nos dados e informações apresentadas conforme os itens 15 e 16.1 a 16.6 do Anexo II. (Incluído pelo Decreto nº 5.981, de 2006) 
§ 9o Quando não for possível determinar a equivalência do produto técnico somente com os dados e informações da Fase I, o processo de avaliação passará à Fase II, de acordo com os critérios previstos no item 4 do Anexo X, para a qual o requerente de registro de produto técnico equivalente deverá apresentar os estudos que lhe forem exigidos com base no item 16.7 do Anexo II. (Incluído pelo Decreto nº 5.981, de 2006) 
§ 10. Se os dados e estudos previstos na Fase II também não forem suficientes para a comprovação da equivalência do produto técnico, o processo de avaliação passará à Fase III, de acordo com os critérios previstos no item 5 do Anexo X, para a qual o requerente de registro de produto técnico equivalente deverá apresentar os estudos que lhe forem exigidos com base nos itens 16.8 e 16.9 do Anexo II. (Incluído pelo Decreto nº 5.981, de 2006) 
§ 11. Quando os procedimentos previstos sucessivamente nos §§ 8o, 9o e 10 não permitirem a comprovação de que o produto técnico é equivalente ao produto técnico de referência indicado, o requerente poderá dar continuidade ao processo de registro, cumprindo com a totalidade dos requisitos previstos para o registro de produtos técnicos. (Incluído pelo Decreto nº 5.981, de 2006) 
§ 12. Na análise de cinco bateladas, a fração não identificada dos produtos técnicos deverá ser igual ou inferior a 20g/kg. (Incluído pelo Decreto nº 5.981, de 2006) 
§ 13. O requerente de registro de produto formulado com base em produto técnico equivalente deverá fornecer os dados e documentos exigidos no Anexo II, itens 1 a 11, 13 e 21 a 23. (Incluído pelo Decreto nº 5.981, de 2006) 
§ 14. Os estudos de eficiência e praticabilidade constantes dos itens 18.1 e 21.1 do Anexo II, relacionados respectivamente a produtos formulados e produtos formulados com base em produto técnico equivalente, não serão exigidos dos produtos que, comparados a produtos formulados já registrados,  apresentarem todas as características a seguir: (Incluído pelo Decreto nº 5.981, de 2006) 
I - mesmo tipo de formulação; e (Incluído pelo Decreto nº 5.981, de 2006) 
II - mesmas indicações de uso (culturas e doses) e modalidades de emprego já registradas. (Incluído pelo Decreto nº 5.981, de 2006) 
§ 15. A dispensa de realização de testes de que trata o § 14 não isenta a empresa da apresentação de informações atestando a não fitotoxicidade do produto para os fins propostos.  (Incluído pelo Decreto nº 5.981, de 2006) 
§ 16. Os estudos de resíduos constantes dos itens 18.4 e 19.2 e dos itens 21.4 e 22.2 do Anexo II, relacionados respectivamente a produtos formulados e produtos formulados com base em produto técnico equivalente, não serão exigidos dos produtos que, comparados a produtos formulados já registrados,  apresentarem todas as características a seguir: (Incluído pelo Decreto nº 5.981, de 2006) 
I - mesmo tipo de formulação; (Incluído pelo Decreto nº 5.981, de 2006) 
II - mesmas indicações de culturas e modalidades de emprego já registradas; (Incluído pelo Decreto nº 5.981, de 2006) 
III - aplicação de quantidade igual ou inferior de ingrediente ativo durante o ciclo ou safra da cultura; e (Incluído pelo Decreto nº 5.981, de 2006) 
IV - intervalo de segurança igual ou superior. (Incluído pelo Decreto nº 5.981, de 2006) 
§ 17.  Para a comparação de que trata o § 16, os produtos formulados já registrados deverão possuir: (Incluído pelo Decreto nº 5.981, de 2006) 
I - relatório analítico com a descrição do método de análise, e todos os cromatogramas que permitam a quantificação dos Limites Máximos de Resíduos - LMRs; (Incluído pelo Decreto nº 5.981, de 2006) 
II - ensaios de resíduos, sendo: (Incluído pelo Decreto nº 5.981, de 2006) 
a) três ensaios de campo, em locais distintos na mesma safra, ou dois ensaios de campo no mesmo local em duas safras consecutivas e um terceiro em local diferente; ou (Incluído pelo Decreto nº 5.981, de 2006) 
b) no mínimo dois ensaios, em locais representativos, para o tratamento pós-colheita. (Incluído pelo Decreto nº 5.981, de 2006) 
§ 18. Quando necessário, as empresas detentoras de registro de produtos agrotóxicos serão convocadas a adequar os estudos de resíduos. (Incluído pelo Decreto nº 5.981, de 2006) 
§ 19. A adequação dos estudos de resíduos de que trata o § 18 poderá ser realizada conjuntamente pelas empresas interessadas. (Incluído pelo Decreto nº 5.981, de 2006) 
§ 20.  Para o registro de produtos formulados importados, será exigido o registro do produto técnico. (Incluído pelo Decreto nº 5.981, de 2006) '
46. Dessa maneira, tendo em vista que o TCU já avaliou o tema em trabalho anterior e constatou que as Resoluções GMC 48/96, 87/96, 149/96, 156/96 e 71/98 foram incorporadas ao ordenamento nacional, bem como que existe uma dinâmica de processos distinta para avaliação de produtos genéricos, em fase de avaliação no âmbito do TC Processo 007.951/2019-1, considerou-se não há necessidade de abertura de novo trabalho para avaliar a eficácia da incorporação das Resoluções GMC 48/96, 87/96, 149/96, 156/96 e 71/98, bastando o encaminhamento da informação dos Acórdãos do Tribunal para o Congresso Nacional.
47. Quanto aos tópicos de cumprimento da legislação pelos órgãos federais responsáveis pelo registro de produtos agrotóxicos, com prazos de registro de produtos genéricos compatíveis com os prazos legalmente previstos, e de atendimento das necessidades para o tratamento fitossanitário dos cultivos agrícolas do país, foi destacado que os assuntos seriam abordados na Auditoria no Registro de Agrotóxico, TC Processo 007.951/2019-1. Este trabalho foca nas disfunções burocráticas do processo de registro que ocasionam a demora na aprovação de produtos tanto novos quanto genéricos, bem como os potenciais prejuízos decorrentes.
48. Ainda em relação aos prazos, destacou-se que o art. 15 do Decreto 4.704/2002 define o lapso de 120 dias, contados a partir da data do protocolo, para a avaliação dos órgãos federais para fins de registro de qualquer agrotóxico, prazo inferior ao definido pela Resolução GMC 87/1996, de 180 dias. Ocorre que tais prazos não são compatíveis com a realidade das análises necessárias para aprovação dos registros, fato que também seria mais bem detalhado no TC Processo 007.951/2019-1.
49. Dessa forma, como a morosidade no registro de agrotóxicos e suas consequências já estavam em análise na Auditoria de Registro de Agrotóxicos, entendeu-se que a demanda dessa solicitação seria atendida por meio do trabalho apontado.
50. Em relação à facilidade do comércio de agrotóxicos genéricos no âmbito do Mercosul, cabe destacar que não foram identificadas na legislação brasileira normas que criem prioridades ou proibições de registro de produtos oriundos de fábricas no Brasil ou de qualquer outro país, inclusive do Mercosul. 
51. Pelo exposto no texto e no relatório prévio da PFC, os prejuízos à comercialização são atrelados à demora no registro dos agrotóxicos dos países do Mercosul. No entanto, tal morosidade não é exclusiva dos produtos importados, já que os fabricados no Brasil passam pelo mesmo processo sem nenhum benefício.
52. Dessa forma, como a morosidade e burocracia do processo de registro já estavam em análise na Auditoria de Registro de Agrotóxicos, entendeu-se que a demanda da solicitação seria atendida por meio do trabalho apontado.
53. Quanto à compatibilidade dos preços dos agrotóxicos genéricos comercializados no Brasil e nos demais países do Mercosul, cabe esclarecer que no processo de formação de preço de qualquer produto há diversos fatores econômicos, sociais, tributários, estratégicos, dentre outros, que impactam na definição do preço final. Como exemplo pode-se citar a oferta e demanda do produto, bem como suas elasticidades, aceitação da população ou público-alvo, incidências e desonerações tributárias, além da própria estratégia da empresa quanto ao seu posicionamento no mercado.
54. A análise de preços diferenciados de produtos similares praticados no Brasil e em outros países extrapola a competência do Tribunal, pois não é relacionada diretamente a um programa e política pública específico e envolve assuntos privados de decisão estratégica das empresas, fora do alcance desta Corte.
55. Não obstante, o TCU já analisou as desonerações tributárias praticadas pelo Governo Federal sobre agrotóxicos no âmbito do TC Processo 029.427/2017-7. Nesse trabalho foram identificadas desonerações tributárias no Imposto de Importação (II) , Imposto de Produtos Industrializados (IPI) , Contribuição para o Financiamento da Seguridade Social (Cofins) e Programa de Integração Social (PIS) , que, juntas, representam uma renúncia tributária de aproximadamente um bilhão de reais por ano. Cabe destacar que até mesmo os produtos oriundos do Mercosul são beneficiados por algumas dessas desonerações, a exemplo do Imposto de Importação. 
56. Ante todo exposto, foi proposto o encaminhamento do Acórdão 709/2018-TCU-Plenário, bem como o relatório e voto que o fundamentaram, ao Congresso Nacional para atendimento desse tópico.
57. Além disso, foi proposto informar ao Ministro-Substituto André Luís de Carvalho, relator do processo TC Processo 007.951/2019-1, acerca da existência desta solicitação e requisitar o encaminhamento da presente solicitação de cópia do acórdão, relatório e voto do processo conexo, quando proferidos, em conformidade com o parágrafo único do art. 13 da Resolução - TCU 215/2008., bem como, por força do art. 14, inciso III, da Resolução - TCU 215/2008, estender os atributos definidos no art. 5º daquela resolução ao mencionado processo.
58. No que diz respeito aos processos TC Processo 002.734/2005-7, Processo 029.427/2017-7, Processo 011.726/2013-0, Processo 013.940/2014-7, Processo 010.084/2017-7, já apreciados, foi proposto informar aos relatores acerca da existência da presente solicitação, bem como requisitar cópias das peças que contêm as informações necessárias ao atendimento parcial desta solicitação, nos termos do art. 13, da Resolução - TCU 215/2008.
59. Por fim, foi proposto o sobrestamento da apreciação do presente processo até que sejam encaminhadas as informações relativas aos processos conexos, necessárias ao integral cumprimento do solicitado, com fundamento no art. 47 da Resolução - TCU 259/2014.
60. Em 29/1/2020, foi prolatado o Acórdão 162/2020-TCU-Plenário com o seguinte teor:
'ACORDAM os Ministros do Tribunal de Contas da União, reunidos em Sessão do Plenário, ante as razões expostas pelo Relator, em:
9.1. conhecer da presente solicitação de informações, por preencher os requisitos de admissibilidade previstos no art. 38, I, da Lei 8.443, de 1992, e no art. 232, III, do RITCU;
9.2. informar ao Exmo. Sr. Deputado Federal Fausto Pinato, como então Presidente da Comissão de Agricultura, Pecuária, Abastecimento e Desenvolvimento Rural da Câmara dos Deputados, que a presente solicitação já teria sido parcialmente atendida, esclarecendo que a avaliação sobre a internalização das resoluções do Mercosul sobre o registro e a livre circulação de produtos agroquímicos designados similares ou genéricos já teria sido promovida em diversos processos no TCU, com a constatação de que essas foram internalizadas a partir de emissão Decreto nº 5.981, de 2006, ao alterar e incluir alguns dispositivos ao Decreto nº 4.704, de 2002, de forma a melhor regulamentar o mercado de agrotóxicos brasileiro, buscando a adequação às disposições estabelecidas pelo Mercosul;
9.3. determinar que a unidade técnica adote as seguintes medidas:
9.3.1. envie ao solicitante, em complemento às informações descritas no item 9.2 deste Acórdão, as cópias em mídia digital dos correspondentes processos autuados no TCU, sob as seguintes condições:
	Processo
	Tipo de Processo
	Situação
	Relator
	Peças

	Processo 002.734/2005-7
	Auditoria
	Encerrado
	Benjamim Zymler
	12 - 14 do TC Processo 030.941/2019-9

	Processo 029.427/2017-7
	Auditoria
	Encerrado
	Augusto Nardes
	196 - 198

	Processo 011.726/2013-0
	Auditoria
	Encerrado
	Walton Alencar
	55 - 57

	Processo 013.940/2014-7
	Monitoramento
	Encerrado
	Walton Alencar
	24

	Processo 010.084/2017-7
	Monitoramento
	Encerrado
	Walton Alencar
	42

9.3.2. informar, por intermédio da Presidência do TCU, o Exmo. Sr. Deputado Federal Fausto Pinato, como então Presidente da Comissão de Agricultura, Pecuária, Abastecimento e Desenvolvimento Rural da Câmara dos Deputados, sobre a existência de fiscalização em curso no Tribunal de Contas da União com o objetivo de identificar e propor correções nas eventuais disfunções burocráticas no registro, no controle e na fiscalização federal de agrotóxicos, notificando que o subsequente resultado da correspondente fiscalização será informado logo após a definitiva deliberação do TCU no âmbito do TC Processo 007.951/2019-1;
9.3.3. informe os Gabinetes dos Ministros Benjamin Zymler, Augusto Nardes e Walton Alencar sobre a existência desta Solicitação do Congresso Nacional, devendo, assim, logo após o julgamento do mérito do respectivo processo, a unidade técnica providenciar, no bojo do presente TC Processo 030.941/2019-9, o envio das cópias dos acórdãos supervenientemente proferidos, além dos correspondentes relatórios e votos, com as peças processuais inerentes ao presente processo, em sintonia com o parágrafo único do art. 13 da Resolução TCU nº 215, de 2008
9.3.4. promova a juntada de cópia desta deliberação ao TC Processo 007.951/2019-1, nos termos do art. 14, V, da Resolução TCU nº 215, de 2008;
9.3.5. envie a cópia deste Acórdão, com o Relatório e a Proposta de Deliberação, ao Exmo. Sr. Deputado Federal Fausto Pinato, como então Presidente da Comissão de Agricultura, Pecuária, Abastecimento e Desenvolvimento Rural da Câmara dos Deputados, dando-lhe ciência sobre o parcial atendimento da Solicitação do Congresso Nacional até o presente momento; e
9.3.6. promova o sobrestamento do presente processo até o encaminhamento das subjacentes informações inerentes ao TC Processo 007.951/2019-1.'
61. Em 3/2/2020, foram encaminhados os ofícios 2429/2020-TCU/Seproc (peça 21) , 2432/2020-TCU/Seproc (peça 23) e 2433/2020-TCU/Seproc (peça 22) , aos gabinetes do Ministros Benjamin Zymler, Augusto Nardes e Walton Alencar, respectivamente, com cópia do Acórdão 162/2020-TCU-Plenário, Ministro André Luís de Carvalho, prolatado na sessão de 29/1/2020.
62. Em 6/2/2020, foi encaminhado o Aviso 59 - GP/TCU (peça 24) , ao Presidente da Comissão de Agricultura, Pecuária, Abastecimento e Desenvolvimento Rural - CAPADR da Câmara dos Deputados, contendo cópia do Acórdão nº 162/2020 (acompanhada dos respectivos Relatório e Proposta de Deliberação) , para conhecimento, em especial quanto às informações constantes do subitem 9.3, e subdivisões, da referida Decisão, prolatada pelo Plenário desta Corte de Contas, na Sessão Ordinária de 29/1/2020, nos autos do TC - Processo 030.941/2019-9, da relatoria do Ministro-Substituto André Luís de Carvalho.
63. Passa-se à análise técnica.
EXAME TÉCNICO
64. As deliberações constantes do Acórdão 162/2020-TCU-Plenário (peça 18) já foram atendidas, restando o item 9.3.6 que promoveu o sobrestamento do presente processo até o encaminhamento das informações inerentes ao TC Processo 007.951/2019-1, que tratou de auditoria no registro de agrotóxicos.
65. O presente processo foi sobrestado até que os tópicos de cumprimento da legislação pelos órgãos federais responsáveis pelo registro de produtos agrotóxicos, com prazos de registro de produtos genéricos compatíveis com os prazos legalmente previstos, e de atendimento das necessidades para o tratamento fitossanitário dos cultivos agrícolas do país, fossem abordados na Auditoria no Registro de Agrotóxicos.
66. O trabalho teve como foco as disfunções burocráticas do processo de registro que ocasionam a demora na aprovação de produtos tanto novos quanto genéricos, bem como os potenciais prejuízos decorrentes.
67. Nesse contexto, o relatório da auditoria no registro de agrotóxicos (peça 323 TC Processo 007.951/2019-1) constatou que o prazo legal de 120 dias para registro de agrotóxicos não é compatível com a realidade brasileira e mundial. 
68. Em vista disso, tem havido excesso de decisões judiciais para compelir os órgãos e entidades de registro federais a agilizarem suas análises, o que acarretou indeferimentos de registros devido ao prazo exíguo para exame desses pleitos.
69. Seguindo a proposta da equipe de auditoria, o Plenário dessa Corte prolatou o Acórdão 2287/2021-TCU-Plenário (peça 326 do TC Processo 007.951/2019-1) , que tratou do assunto em tela no item 9.1.6, in verbis:
9.1.6. promovam, nos termos do Decreto n.º 10.139, de 2019, a revisão do atual prazo fixado para o registro de agrotóxicos, já que o prazo de 120 dias fixado pelo art. 15 do Decreto n.º 4.074, de 2002, não seria compatível com a realidade brasileira, além de estar em descompasso com a prática mundial, resultando em elevado volume de decisões judiciais tendentes a, negativamente, impactar as atividades dos órgãos registradores;
70. Dessa forma, entende-se que deve ser declarada integralmente atendida esta Solicitação do Congresso Nacional originada do Ofício 276/2019/CAPADR, de 4/9/2019.
71. Cabe ressaltar que após a prolação do Acórdão 2287/2021-TCU-Plenário, o governo federal publicou o Decreto 10.833/2021 alterando as regras sobre agrotóxicos no Brasil. Uma das modificações foi em relação ao prazo para o exame dos pleitos de registro de agrotóxicos, nesse sentido a norma definiu novos prazos com base na prioridade e tipo de produto.
72. Propõe-se assim que seja levantado o sobrestamento do presente processo, bem como encaminhar cópia do Acórdão 2287/2021-TCU-Plenário, acompanhado do relatório e voto que o fundamentaram, para o Presidente da Comissão de Agricultura, Pecuária, Abastecimento e Desenvolvimento Rural da Câmara dos Deputados.
73. Também propõe-se informar ao Presidente da referida comissão do acórdão que vier a ser proferido, destacando que o relatório e o voto que fundamentam a deliberação ora encaminhada podem ser acessados por meio do endereço eletrônico www.tcu.gov.br/acordaos.
CONCLUSÃO 
74. Diante da deliberação prolatada no âmbito do item 9.1.6 do Acórdão 2287/2021-TCU-Plenário, entende-se que deve ser declarada integralmente atendida esta Solicitação do Congresso Nacional originada do Ofício 276/2019/CAPADR, de 4/9/2019.
75. Dessa forma, foi proposto que seja levantado o sobrestamento do presente processo, bem como encaminhar cópia do Acórdão 2287/2021-TCU-Plenário, acompanhado do relatório e voto que o fundamentaram ao Presidente da Comissão de Agricultura, Pecuária, Abastecimento e Desenvolvimento Rural da Câmara dos Deputados.
76. Também foi proposto informar ao Presidente da referida comissão do acórdão que vier a ser proferido, destacando que o relatório e o voto que fundamentam a deliberação ora encaminhada podem ser acessados por meio do endereço eletrônico www.tcu.gov.br/acordaos.
PROPOSTA DE ENCAMINHAMENTO
77. Ante o exposto, submetem-se os autos à consideração superior, propondo:
a) levantar o sobrestamento dos presentes autos, nos termos do art. 157 do Regimento Interno do TCU; 
b) encaminhar cópia do Acórdão 2287/2021-TCU-Plenário, acompanhado do relatório e voto que o fundamentaram, ao Presidente da Comissão de Agricultura, Pecuária, Abastecimento e Desenvolvimento Rural da Câmara dos Deputados;
c) declarar integralmente atendida esta Solicitação do Congresso Nacional originada do Ofício 276/2019/CAPADR, de 4/9/2019, nos termos do inciso IV, art. 14, e inciso II, § 2º, art. 17, da Resolução-TCU 215/2008; 
d) informar ao Presidente da Comissão de Agricultura, Pecuária, Abastecimento e Desenvolvimento Rural da Câmara dos Deputados do acórdão que vier a ser proferido, destacando que o relatório e o voto que fundamentam a deliberação ora encaminhada podem ser acessados por meio do endereço eletrônico www.tcu.gov.br/acordaos;
e) promover a juntada de cópia desta deliberação ao TC Processo 007.951/2019-1, nos termos do art. 14, III e V, da Resolução TCU 215/2008; e
f) autorizar o arquivamento do processo, nos termos do inciso V do art. 169 do Regimento Interno do TCU e do inciso IV do art. 14 da Resolução-TCU 215/2008.".
É o Relatório.

não há.

Não atuou.

SOLICITAÇÃO DO CONGRESSO NACIONAL. REQUERIMENTO DE FISCALIZAÇÃO SOBRE A INTERNALIZAÇÃO DAS RESOLUÇÕES DO MERCOSUL PARA OS PRODUTOS AGROQUÍMICOS. FISCALIZAÇÃO E INFORMAÇÕES ABRANGIDAS POR OUTRAS AÇÕES DE CONTROLE EXTERNO JÁ REALIZADAS E EM ANDAMENTO. CONHECIMENTO. PARCIAL CUMPRIMENTO DA SOLICITAÇÃO. ENVIO DE INFORMAÇÕES AO SOLICITANTE. SOBRESTAMENTO. RETIRADA DO SOBRESTAMENTO SOBRE O PRESENTE PROCESSO. INTEGRAL CUMPRIMENTO ATUAL DA ALUDIDA SOLICITAÇÃO. COMUNICAÇÃO. ARQUIVAMENTO.

SOLICITAÇÃO DO CONGRESSO NACIONAL (SCN)

Secretaria de Controle Externo da Agricultura e do Meio Ambiente (SecexAgroAmbiental).

Trata-se de solicitação formulada pela Comissão de Agricultura, Pecuária, Abastecimento e Desenvolvimento Rural da Câmara dos Deputados por intermédio do Ofício n.º 276/2019-CAPADR, de 4/9/2019, comunicando a aprovação da Proposta de Fiscalização e Controle (PFC) n.º 172, de 2018, no sentido de requerer a fiscalização pelo TCU sobre a eficácia da internalização das resoluções do Grupo Mercado Comum (GMC) do Mercosul 48/96, 87/96, 149/96, 156/96 e 71/98 para o registro e a livre circulação de produtos agroquímicos similares ou genéricos entre os países integrantes do referido bloco regional.
2.	O TCU já teria conhecido da presente solicitação por meio do Acórdão 162/2020-TCU-Plenário, ante o preenchimento dos requisitos legais e regimentais de admissibilidade, tendo ali assinalado, no mérito, o seu parcial atendimento pelo envio das cópias dos correspondentes processos sobre a internalização das resoluções do Mercosul para o registro e a livre circulação de produtos agroquímicos (TC Processo 002.734/2005-7, TC Processo 029.427/2017-7, TC Processo 011.726/2013-0, TC Processo 013.940/2014-7 e TC Processo 010.084/2017-7) , sem prejuízo de promover o sobrestamento do feito até o final deslinde da então auditoria em curso, no âmbito do TC Processo 007.951/2019-1, com o intuito de, posteriormente, assegurar o integral atendimento da referida solicitação. 
3.	Eis que, ao apreciar o aludido TC Processo 007.951/2019-1, cuidando ali da auditoria operacional destinada a avaliar as ações do governo federal desempenhadas conjuntamente pelo Ministério da Agricultura, Pecuária e Abastecimento (MAPA) e pelo Instituto Brasileiro do Meio Ambiente e dos Recursos Naturais Renováveis (Ibama) , além da Agência Nacional de Vigilância Sanitária (Anvisa) , na sistemática federal para o registro de agrotóxicos e, assim, identificar as eventuais necessidades de correções em face das disfunções burocráticas, o Plenário do TCU proferiu o Acórdão 2.287/2021, em síntese, nos seguintes termos:
" (...) 9.1. determinar, nos termos do art. 43 da Lei n.º 8.443, de 1992, e do art. 250, II, do RITCU, que o Ministério da Agricultura, Pecuária e Abastecimento (MAPA) e o Instituto Brasileiro do Meio Ambiente e dos Recursos Naturais Renováveis (Ibama) , além da Agência Nacional de Vigilância Sanitária (Anvisa) , apresentem o conjunto plano de ação atualizado, dentro do prazo máximo de 120 (cento e vinte) dias contados da notificação da presente deliberação, a partir, entre outros elementos necessários, da definição de cada ação e de cada responsável pela respectiva ação, com o correspondente cronograma de implementação dessa ação, para a efetiva adoção das medidas necessárias para a plena correção das irregularidades identificadas na presente auditoria a partir da implementação das seguintes providências:
9.1.1. promovam, nos termos do art. 5º da Lei n.º 12.527, de 2011, do art. 4º da Lei 13.460, de 2017, e do art. 3º, VI, do Decreto n.º 9.203, de 2017, a adoção de padrões e critérios comuns na construção e na divulgação da fila de registros, identificando os pleitos descritos na Lista de Prioridades, além de incluir, no mínimo, a informação sobre o andamento da análise;
9.1.2. promovam, nos termos do art. 5º, XI, da Lei n.º 13.460, de 2017, e do art. 4º, II, do Decreto n.º 9.203, de 2017, a definição de sistemática única para o recebimento e o tratamento dos dados sobre as quantidades de agrotóxicos importados, exportados, produzidos, formulados e comercializados, ante o art. 41 do Decreto n.º 4.074, de 2002, com o intuito de evitar a desnecessária duplicidade de esforços nas aludidas instituições e nas empresas registrantes sobre essas tarefas;
9.1.3. promovam, nos termos do art. 3º, VI, do Decreto n.º 9.203, de 2017, a ampla e tempestiva publicidade do cronograma, do conteúdo e das motivações para as etapas, os procedimentos e as decisões no fluxo de construção das Listas de Prioridades a serem elaboradas pelo respectivo órgão;
9.1.4. promovam, nos termos do art. 4º, III, do Decreto n.º 9.203, de 2017, o desenvolvimento, com a subsequente publicidade, dos indicadores gerenciais tendentes a mensurar o cumprimento das premissas indicadas pela Portaria MAPA n.º 163, de 2015, quando justificarem a criação da Lista de Prioridades, consistindo no controle mais adequado, entre outros elementos, de pragas em maior risco fitossanitário, na ampliação da competitividade do mercado de pesticidas, herbicidas e inseticidas e no incentivo à fabricação e à formulação de agrotóxicos no parque industrial brasileiro;
9.1.5. promovam, nos termos do art. 10, X, da Lei n.º 8.429, de 1992, o desenvolvimento da eficaz sistemática de controle, cobrança e recebimento das taxas de manutenção anual do registro de agrotóxicos; e
9.1.6. promovam, nos termos do Decreto n.º 10.139, de 2019, a revisão do atual prazo fixado para o registro de agrotóxicos, já que o prazo de 120 dias fixado pelo art. 15 do Decreto n.º 4.074, de 2002, não seria compatível com a realidade brasileira, além de estar em descompasso com a prática mundial, resultando em elevado volume de decisões judiciais tendentes a, negativamente, impactar as atividades dos órgãos registradores;
9.2. recomendar, nos termos do art. 43 da Lei n.º 8.443, de 1992, e do art. 250, III, do RITCU, que, por analogia ao art. 15 do Decreto n.º 4.074, de 2002, o Ministério da Agricultura, Pecuária e Abastecimento (MAPA) e o Instituto Brasileiro do Meio Ambiente e dos Recursos Naturais Renováveis (Ibama) , além da Anvisa e, também, do Ministério do Meio Ambiente e da Casa Civil da Presidência da República, promovam a designação da entidade ou instância coordenadora para gerenciar e desenvolver o planejamento estratégico destinado a abranger as atividades comuns do ciclo regulatório em prol do registro, da reavaliação, do monitoramento e da fiscalização, destacando, também, a necessidade de efetivo funcionamento do órgão colegiado destinado a racionalizar e harmonizar os procedimentos técnico-científico-administrativos nos processos de registro e adaptação do registro de agrotóxicos, a exemplo do Comitê Técnico de Assessoramento (CTA - recentemente extinto) ;
9.3. promover o envio de ciência a todos os órgãos e entes públicos apontados pelos itens 9.1 e 9.2 deste Acórdão, nos termos do art. 9º da Resolução TCU n.º 315, de 2020, para que, conjuntamente e dentro do prazo de 120 (cento e vinte) dias contados da notificação desta deliberação, apresentem o correspondente plano de ação conjunto, com o respectivo cronograma de ações e responsabilidades, tendente a resultar no cumprimento de todas as recomendações ora proferidas, ressaltando, desde já, a importância do efetivo cumprimento de todas essas recomendações diante da respectiva relevância técnica, sem prejuízo de, conjuntamente, os aludidos órgãos e entes públicos apontarem, no referido plano de ação, a eventual desnecessidade de implementação de algumas dessas recomendações a partir da efetiva apresentação da correspondente motivação técnica;
9.4. enviar a cópia do presente Acórdão, com o Relatório e a Proposta de Deliberação, aos seguintes destinatários:
9.4.1. à Comissão do Meio Ambiente e Desenvolvimento Sustentável (CMADS) , à Comissão de Agricultura, Pecuária, Abastecimento e Desenvolvimento Rural (CAPADR) , à Comissão Especial destinada a proferir o parecer sobre o Projeto de Lei n.º 6.299, de 2002, na Câmara dos Deputados, à Comissão Especial destinada a proferir o parecer sobre o Projeto de Lei n.º 6.670, de 2016, na Câmara dos Deputados, à Comissão de Meio Ambiente (CMA) e à Comissão de Agricultura e Reforma Agrária (CRA) do Senado Federal, para ciência e eventuais providências; 
9.4.2. ao Ministério da Agricultura, Pecuária e Abastecimento (MAPA) e ao Instituto Brasileiro do Meio Ambiente e dos Recursos Naturais Renováveis (Ibama) , além da Agência Nacional de Vigilância Sanitária (Anvisa) e da Casa Civil da Presidência da República, para ciência e cumprimento das respectivas determinações e recomendações dentro do prazo solicitado;
9.4.3. ao Subprocurador-Geral do MPTCU Lucas Rocha Furtado, em sintonia com o Acórdão 2169/2020-TCU-Segunda Câmara, e ao Ministério do Meio Ambiente, para ciência e eventuais providências;
9.4.4. ao Ministério Público do Estado do Acre, Ministério Público Federal, Ministério Público do Estado da Bahia, Ministério Público do Estado de Mato Grosso, Ministério Público do Estado de Mato Grosso do Sul, Ministério Público do Estado de Pernambuco, Ministério Público do Estado de Sergipe, Ministério Público do Estado do Amazonas, Ministério Público do Estado do Paraná e Ministério Público do Estado do Tocantins, além do Ministério Público do Trabalho, para ciência em face da anterior representação formulada no bojo do TC Processo 028.540/2014-0 ante os indícios de irregularidade na Anvisa em função da excessiva demora na reavaliação das substâncias agrotóxicas enumeradas pela Resolução Anvisa RDC n.º 10, de 2008; e
9.5. arquivar o presente processo, nos termos do art. 169, V, do RITCU, sem prejuízo de a unidade técnica promover o monitoramento sobre o cumprimento de todas as medidas fixadas por este Acórdão."
4.	Por conseguinte, após a análise final do presente feito, a SecexAgroAmbiental sugeriu o integral atendimento da referida solicitação, com a retirada do sobrestamento sobre o presente processo, promovendo o correspondente arquivamento do feito.
5.	O TCU pode incorporar o parecer da unidade técnica a estas razões de decidir.
6.	Bem se vê que a presente solicitação já teria sido atendida a partir da apreciação da internalização das resoluções do Grupo Mercado Comum do Mercosul 48/96, 87/96, 149/96, 156/96 e 71/98 por meio do Acórdão 2287/2021-TCU-Plenário.
7.	Diante, portanto, dos elementos de convicção até aqui obtidos neste processo, o TCU deve levantar o sobrestamento do presente processo, passando a assinalar o integral atendimento da presente solicitação já conhecida por meio do Acórdão 162/2020-TCU-Plenário.
Ante o exposto, pugno pela prolação do Acórdão ora submetido a este Colegiado.
TCU, Sala das Sessões, em 15 de dezembro de 2021.
Ministro-Substituto ANDRÉ LUÍS DE CARVALHO 
Relator